【裁判字號】    99,上訴,814
【裁判日期】    990430
【裁判案由】    誣告
【裁判全文】
臺灣高等法院刑事判決                 99年度上訴字第814號
上  訴  人  臺灣士林地方法院檢察署檢察官
被      告  乙○○
選任辯護人  林添進律師
上列上訴人因被告誣告案件，不服臺灣士林地方法院98年度訴字
第24 4號，中華民國98年12月30日第一審判決（起訴案號：臺灣
士林地方法院檢察署98年度偵字第2750號），提起上訴，本院判
決如下：
    主  文
上訴駁回。
    理  由
一、公訴意旨略以：被告乙○○於民國97年8 月8 日晚上10時許
    ，在臺北市○○區○○路81號酒窩卡拉OK店，電請臺北市○
    ○區○○路63巷與民族街口之007機車載客服務所派員前往
    搭載，告訴人甲○○接獲派任後乃前往酒窩卡拉OK，因被告
    乙○○不願戴安全帽而遭甲○○拒載，被告乙○○遂心生不
    滿，於翌（9）日凌晨0時5分許，與曾鍵樑（已死亡）至上
    址007機車載客服務所，被告乙○○先徒手毆打甲○○左耳
    及左側身體，曾鍵樑則以腳踹踢甲○○左側陰囊，致告訴人
    甲○○受有頭部挫傷、左小指挫傷及左側陰囊挫傷等傷害（
    被告乙○○、曾鍵樑所涉傷害罪部分，業經原審法院以97年
    度審易字第497號分別判決處拘役50日、40日確定）。詎被
    告乙○○明知告訴人甲○○並未有於遭毆打時還手毆打被告
    乙○○之犯行，竟意圖使甲○○受刑事處分，虛構告訴人甲
    ○○毆打其成傷之事實，於97年8月9日凌晨0時40分許，在
    臺北市政府警察局北投分局偵查隊詢問時，對告訴人甲○○
    提出傷害告訴，嗣經臺灣士林地方法院檢察署檢察官查明上
    情後，以97年度偵字第10794號為不起訴處分確定。因認被
    告乙○○涉犯刑法第169條第1項誣告罪嫌。
二、本院下列所引各項證據之證據能力，包括人證及文書證據等
    ，經本院當庭提示，檢察官、被告及其辯護人均表示有證據
    能力（見本院卷第32至34頁），且迄至言詞辯論終結前均未
    再聲明異議。又該等證據，亦無刑事訴訟法第159條之4顯有
    不可信之情況與不得作為證據之情形。本院審酌上開證據資
    料製作時之情況，尚無違法不當及證明力明顯過低之瑕疵，
    亦認為以之作為證據應屬適當，是依刑事訴訟法刑事訴訟法
    第159條之4、第159條之5規定，均有證據能力，合先敘明。
三、刑法第169條誣告罪之成立， 以行為人有使人受刑事或懲戒
    處分之犯意，並向該管公務員申告虛構事實為要件，是因公
    務員之推問，而為不利他人之陳述，縱其陳述涉及虛偽，或
    出於誤信、誤解、誤認或懷疑有此事實，或對其事實張大其
    詞，或訟爭上攻擊防禦之方法，或目的在求判明是非曲直者
    ，均不得謂為誣告（最高法院53年度台上字第574號判例、8
    8年度台上字第7243號刑事判決意旨參照）。 又虛偽之申告
    ，以意圖使他人受刑事或懲戒處分所為者構成誣告罪，若指
    訴事實出於訟爭上攻擊防禦方法，縱有請求懲辦對方之表示
    ，惟其目的既在脫卸自己罪責，即難謂與上開要件相合（最
    高法院30年度上字第1886號判例意旨參照）。職故，是否構
    成誣告罪，尚應就其有無虛構誣告之故意為斷，並非當然可
    以誣告罪論處。
四、公訴意旨認被告乙○○涉犯誣告罪，無非係以告訴人甲○○
    之指訴、證人即到場處理員警呂建中及張峻毓之證述、證人
    曾文成之證述、臺灣士林地方法院檢察署97年度偵字第1079
    4號不起訴處分書等為主要依據。訊據被告乙○○固坦承有
    於上述時、地向該管員警指述告訴人傷害之事實，惟堅決否
    認有何誣告犯行，辯稱：案發當時伊確實有與告訴人甲○○
    發生拉扯，伊並無虛構事實，發生衝突後警察說我們打告訴
    人，把我們帶到派出所作筆錄，當時並無告訴的意思，是員
    警問我要不要提告，始表示提出傷害告訴等語。經查：
(一)被告於97年8月9日0時40分許，在臺北市政府警察局北投分
    局員警製作筆錄時，對告訴人甲○○提出傷害告訴，嗣經臺
    灣士林地方法院檢察署檢察官偵查後，認告訴人甲○○涉犯
    傷害之罪嫌不足，於97年9月30日以97年度偵字第10794號為
    不起訴處分確定在案等情，固有被告97年8月9日臺北市政府
    警察局北投分局光明路派出所調查筆錄、臺灣士林地方法院
    檢察署檢察官97年度偵字第10794號不起訴處分書在卷可稽
    （見97年度偵字第10794號第15至17頁、第89至90頁）。
(二)觀諸被告於97年8月9日0時40分在北投分局光明路派出所製
    作警詢筆錄時係陳述：「……我與甲○○當場理論約10分鐘
    左右，並且當場互相拉扯，直到警方到達時才停止，並由警
    方人員帶回派出所製作詢問筆錄。我胸部會痛。我等一下才
    去醫院驗傷。…我有意見，翁某憑何對我提告。（你是否要
    對甲○○提出傷害告訴？）要」等語（見97年度偵字第1079
    4號卷第16至17頁）；復於偵訊時供稱：甲○○沒有打伊，
    伊與甲○○有拉扯，伊所受之氣喘係在派出所引起，因體力
    較差時會引發氣喘等語（見97年度偵字第10794卷第67 頁至
    第68頁），顯見被告乙○○指訴告訴人甲○○涉嫌傷害之情
    節為「互相拉扯」，並未指訴告訴人甲○○有「還手毆打被
    告乙○○」等情節，公訴意旨執此認定被告乙○○虛構申告
    情節，顯與卷內資料不相符，尚難憑採。
(三)又查，依證人曾文成於偵訊時結證稱：伊有看到甲○○與乙
    ○○2人在拉扯，他們2人推來推去，沒有打到等語（見97年
    度偵字第10794號卷第72頁），案發當天被告乙○○、曾鍵
    樑與告訴人甲○○互相拉扯，是我們這邊先動手，好像互推
    ，伊印象中看到曾鍵樑有推甲○○，乙○○也有推，警察擋
    在中間時，甲○○有擋等語（見98年度偵字第2750號卷第9
    頁至第10頁），及證人曾鍵樑於偵查中證稱：我到場後，被
    告與甲○○有互毆，警察到場時，被告打甲○○，甲○○有
    伸手擋，但警察就架開等語（見98年度偵字第2750號卷第11
    頁），足見被告乙○○當時確有和告訴人甲○○發生肢體互
    相推擋等舉措，而被告於本院復供稱：告訴人從頭到尾沒有
    打我，只是拉扯時身體碰到，警察就馬上把我們帶走等語，
    則被告乙○○向警察申告稱與告訴人甲○○互相拉扯，即難
    謂全然虛構。至於被告事後未提出診斷證明書為憑，亦難據
    此即遽認其所述係全盤子虛，另證人曾文成於偵查中固另證
    稱：（問：甲○○與被告2人有無拉扯？）沒有等語，然此
    部分之證言，除於先前所證內容歧異，亦與被告、曾鍵樑坦
    承有先動手毆打、拉扯告訴人之情節相違，而證人曾文成關
    於被告與告訴人甲○○有互推、告訴人甲○○有阻擋等情節
    則證述一致，復經被告供認在卷，自以前述證言較為可採。
(四)復查，證人張峻毓於偵查中結證稱：因為接獲巡邏勤務而前
    往大興街81號，甲○○說機車被毀損，毀損之人在公館路，
    我們就帶甲○○前往，到公館路後，請甲○○指出係何人破
    壞其機車，當時就機車毀損部分，讓雙方去商談，但談一談
    ，他們就打起來，甲○○沒有動手，因為現場人很多，不知
    道是誰先動手，現場的人都是在幫被告乙○○，被告乙○○
    那群人開始動手時，伊先將被告乙○○與曾鍵樑拉開，並隨
    即請求派出所派員支援等語（見97年度偵字第10794號卷第
    86頁），證人呂建中於偵訊時結證稱：當天伊與張峻毓一起
    去處理，到達大興街81號現場，見到甲○○，他說機車照後
    鏡被打掉，我們問是何人所做，他說不在現場，對方在車行
    ，我們就載甲○○到車行，有4、5人在該處，被告乙○○與
    甲○○在該處對談，之後起口角，被告乙○○與曾鍵樑就對
    甲○○動手動腳，我們只確定有2個人動手打，因為現場很
    混亂，我們就沒有注意其他人有無動手。起衝突時，甲○○
    沒有動手毆打被告乙○○、曾鍵樑，他們動手打甲○○時，
    我們就上前將他們架開，甲○○沒有還手等語（見98年度偵
    字第2750號卷第8頁至第9頁），是由證人張峻毓、呂建中上
    開證述，僅足認告訴人甲○○並無還手毆打被告乙○○，尚
    不足證明被告乙○○與告訴人甲○○並無發生拉扯之情事，
    因被告乙○○申告犯罪事實為互相拉扯，已如前述，公訴意
    旨以上述證人證稱告訴人甲○○並無還手毆打被告乙○○，
    反推被告乙○○故意虛構前揭申告事實，自無可採。
(五)再查，被告在台北市政府警察局北投分局光明路派出所說明
    其與告訴人甲○○發生衝突之情形後，固指稱欲對告訴人提
    出傷害告訴。惟觀諸筆錄製作經過情形，係負責詢問員警於
    被告說明衝突經過後，繼之對被告詢以「甲○○要對你提出
    傷害及毀損之告訴，你有無意見?」，被告答稱「我有意見
    ，翁某憑何對我提告。」，員警又詢以「你是否要對甲○○
    提出傷害告訴？」，被告答稱「要。」等語而為申告陳述；
    ；參以被告當日至警局製作筆錄之緣由，係因被告在現場與
    告訴人口角衝突，並動手毆打告訴人後，由員警制止帶回派
    出所製作筆錄等情，業據證人即現場處理員警呂建中、張俊
    毓證述如前，且告訴人至派出所後隨即對被告提出傷害告訴
    ，亦有告訴人甲○○之調查筆錄1份在卷可稽（見97年度偵
    字第10794號偵查卷第12至14頁），顯見被告對告訴人提出
    傷害告訴，係於員警偵辦其所涉傷害案件而推問之下始為之
    應答。復觀之被告當時所處境遇，係經警帶回派出所說明傷
    害、毀損案情，再詢以推問意見方被動為前開陳述，徵之非
    其主動請求使告訴人受刑事處分，益證所為申告乃出於脫免
    告訴人指訴其涉傷害罪責之目的，尚屬訟爭上攻擊防禦方法
    ，被告主觀上並無使人受刑事或懲戒處分之犯意。是被告所
    辯其無誣告之主觀意圖等語，應堪信實。
五、綜上，被告乙○○所申告告訴人甲○○涉嫌傷害之事實，雖
    經檢察官偵查後認不能證明而為不起訴處分，然被告乙○○
    並非明知無此事實而故意捏造，其目的無非在求判明是非曲
    直、作為訟爭上攻擊防禦之方法，且所申告之事實，並非完
    全出於憑空捏造或全然無因，究不能僅因其所訴事實，因偵
    查後不能證明為真實，致告訴人不受追訴處罰，即謂被告乙
    ○○成立誣告罪。揆之上揭最高法院見解，難認被告意圖使
    告訴人甲○○受刑事或懲戒處分而誣指申告，自不能以誣告
    罪相繩。此外，復無其他積極證據足資證明被告有何誣告他
    人之犯行，其犯罪應屬不能證明，原審為被告無罪之諭知，
    經核並無違誤。檢察官上訴仍執前詞指摘原判決不當，為無
    理由，應予駁回。
據上論斷，應依刑事訴訟法第368條，判決如主文。
本案經檢察官侯千姬到庭執行職務。
中    華    民    國    99    年    4     月    30     日
                  刑事第十八庭審判長法  官  吳鴻章
                                    法  官  曾淑華
                                    法  官  汪梅芬
以上正本證明與原本無異。
如不服本判決，應於收受送達後10日內向本院提出上訴書狀，其
未敘述上訴之理由者並得於提起上訴後10日內向本院補提理由書
（均須按他造當事人之人數附繕本）「切勿逕送上級法院」。
                                    書記官  劉寶鈴
中    華    民    國    99    年    4     月    30    日

司法院資訊處製作；財團法人民間司法改革基金會備份。
